臺灣橋頭地方法院民事判決　　　　　　　110年度訴字第401號
原　　　告　財政部國有財產署南區分署

法定代理人　黃莉莉　
訴訟代理人　鄭植元律師
　　　　　　楊家瑋律師
　　　　　　高華陽律師
被　　　告　陳弘進　

上列當事人間請求返還土地等事件，經臺灣高雄地方法院移送前
來（109年度審訴字第1409號），本院於民國111年1月6日言詞辯
論終結，判決如下：
    主  文
被告應將坐落高雄市○○○區○○○段0地號土地上如高雄市政
府地政局旗山地政事務所110年8月26日旗法土字第58200號複丈
成果圖所示編號A之地上物（面積51,360平方公尺）清除，並將
上開土地返還予原告。
被告應給付原告新臺幣1萬8,282元，及自民國109年9月18日起至
清償日止，按年息5%計算之利息。
被告應自民國109年7月1日起至返還上開土地之日止，按日給付
原告依占用土地面積乘以當期正產物單價乘以正產物收穫量乘以
年息千分之250除以365天計算之金額。
訴訟費用由被告負擔。
    事實及理由
一、被告經合法通知，未於言詞辯論期日到場，核無民事訴訟法
    第386條所列各款情形，爰依原告之聲請，由其一造辯論而
    為判決。
二、按訴狀送達後，原告不得將原訴變更或追加他訴。但擴張或
    減縮應受判決事項之聲明者；不變更訴訟標的，而補充或更
    正事實上或法律上之陳述者，非為訴之變更或追加，民事訴
    訟法第255條第1項第3款、第256條定有明文。本件原告原起
    訴聲明：「㈠被告應將坐落高雄市○○○區○○○段0地號
    土地（下稱系爭土地）上之地上物拆、清除後，將占用面積
    約53,333平方公尺之土地返還予原告（實際占用面積以地政
    機關測量為準）；㈡被告應給付原告新臺幣（下同）19,008
    元，及自民國109年9月12日起至清償日止，按年息5%計算之
    利息。被告另應給付自109年7月起至返還系爭土地之日止，
    按系爭土地占用面積乘以當期正產物單價乘以正產物收穫量
    乘以年息千分之250計算之金額。」。嗣變更訴之聲明為：
    「㈠被告應將系爭土地上如高雄市政府地政局旗山地政事務
    所110年8月26日旗法土字第58200號複丈成果圖（下稱附圖
    ）所示編號A之地上物（面積51,360平方公尺）清除，並將
    上開土地返還予原告。㈡被告應給付原告18,282元，及自10
    9年9月18日起至清償日止，按年息5%計算之利息。㈢被告應
    自109年7月起至返還系爭土地之日止，按日給付原告依占用
    土地面積乘以當期正產物單價乘以正產物收穫量乘以年息千
    分之250除以365天計算之金額。」（下稱變更後聲明），經
    核與前揭規定相符，應予准許。
三、原告主張：系爭土地係屬原告經管之國有土地，經原告於10
    8年12月12日派員勘查結果，發現系爭土地遭被告占用作種
    植麻竹、杉木等使用（按：被告係於82年7月21日以前即實
    際使用系爭土地農作）。兩造間並無租賃或其他合法占有使
    用之法律關係，被告係屬無權占有。原告於108年7月23日以
    台財產南管字第10865019391號函通知被告限期清除地上物
    騰空返還土地，並繳納使用補償金，再於109年8月11日委請
    律師致函被告儘速清除地上物、並騰空返還土地，被告均置
    之未理。被告無權占用原告所有系爭土地，則原告在其職掌
    職務範圍內，自得本於所有人之地位，依民法第767條第1項
    前段、中段規定，請求被告拆除地上物並返還系爭土地。又
    被告占用系爭土地，既無正當權源，自係無法律上之原因而
    受利益，致原告受有不能使用系爭土地之損害，參照最高法
    院61年台上字第1695號民事判例要旨，爰依民法第179條規
    定，請求被告就無權占用系爭土地之部分，給付相當於租金
    之不當得利，就被告所占用之51,360平方公尺部分，依國有
    非公用不動產租賃作業程序第55點第3項、國有非公用不動
    產被占用處理要點第7點規定，爰主張以正產物單價乘以單
    位面積正產物收穫量乘以占用面積乘以年息率千分之250除
    以12個月再乘以占用期間計算補償金，則自104年1月起至10
    9年6月止，被告應給付原告1萬8,282元及遲延利息。原告於
    109年8月11日委請律師致函被告，並請被告應於109年9月17
    日前繳交使用補償金，惟被告迄今仍未繳納，故有關遲延利
    息之計算，應自109年9月18日起算。另自109年7月份起至被
    告返還系爭土地之日止之相當於租金之不當得利計算，因每
    一期之正產物單價均略有漲跌，無法於起訴前即特定請求之
    金額，爰請求被告應自109年7月起至返還系爭土地之日止，
    按日給付原告依占用土地面積乘以當期正產物單價乘以正產
    物收穫量乘以千分之250除以365天計算之金額。綜上，爰依
    民法第767條第1項、第179條規定提起本訴等語，並聲明：
    如變更後聲明。
四、被告經合法通知，未於言詞辯論期日到場，亦未提出書狀作
    何聲明或陳述。
五、得心證之理由
  ㈠按所有人對於無權占有或侵奪其所有物者，得請求返還之；
    對於妨害其所有權者，得請求除去之，民法第767條第1項前
    段、中段定有明文。經查，系爭土地為中華民國所有，由原
    告所管理，被告則無權占有使用系爭土地如附圖編號A部分
    作林作使用等情，業據原告提出系爭土地查詢資料、地籍圖
    查詢資料、土地勘清查表、使用現況略圖、律師函及回執等
    件為憑，復經本院會同地政事務所人員勘驗現場明確，有勘
    驗筆錄在卷可參。而被告未於言詞辯論期日到場或提出書狀
    就上開情事為爭執，依民事訴訟法第280條第3項、第1項規
    定，視同自認，是原告主張堪信為真實。從而，原告依民法
    第767條第1項規定，請求被告將系爭土地上如附圖所示編號
    A部分之地上物移除，並將占用土地返還予原告，應為有據
    。
  ㈡次按無法律上之原因而受利益，致他人受損害者，應返還其
    利益，民法第179條前段定有明文。又占有他人之物，因影
    響他人對該物之使用收益，自係侵害他人所有權之利益歸屬
    。而占有人因對占有物有事實上之管領力，故占有本身於法
    律上縱不認為係權利，然亦可被認為係一種利益，故占有人
    因占有他人之物，當然可認為其已獲取占有之利益，至於占
    有人實際上從事何用途，則均非所問。而無權占有他人之不
    動產，可能獲得相當於租金之利益，為社會通常之觀念，最
    高法院61年台上字第1695號判例意旨可資參照。準此，無權
    占有人顯係無法律上之原因而受利益，並致土地所有權人受
    有損害，則土地所有權人自得依不當得利之法律關係，請求
    無權占有人給付相當於租金之利益。經查，被告無權占用系
    爭土地如附圖所示編號A部分，係屬無法律上原因受有使用
    土地之利益，致原告受有損害，又依其利益之性質（即占有
    土地之利益）不能返還，依前揭說明，原告請求被告給付因
    無權占用系爭土地所受相當於租金之不當得利，自屬有據。
  ㈢又依國有非公用不動產被占用處理要點第7點規定，占用期
    間使用補償金，按占用情形依使用補償金計收基準表向實際
    占用人追求。前開基準表就占用國有非公用不動產屬「農作
    、畜牧、養殖及造林」者，以每年按當地地方政府公告當期
    正產物單價乘以正產物收穫量乘以1000分之250計收，正產
    物單價及收穫總量之計算基準，就造林部分，係以土地登記
    簿最後登載之地目為林、原，且當地地方政府有評定該地目
    等則正產物收穫總量及折收代金基準者，依其基準計收、無
    等則者，以該地目中間等則計算，其餘均比照旱地目中間等
    則，以甘藷價格計算。佐以國有非公用不動產租賃作業程序
    第55條第1項第3款亦規定：「出租不動產之租金，除另有規
    定外，依下列計算方式計收：（三）農作地（含原林乙地）
    、畜牧地、養地及養殖地：年租金為地方政府公告當期正產
    物單價乘以租約約定之正產物收穫總量乘以1000分之250。
    」。本院審酌系爭土地位處山區，現場俱為雜木，交通不便
    ，暨被告占用系爭土地所受利益等情，並參照前開國有非公
    用不動產被占用處理要點及國有非公用不動產使用補償金計
    收基準表之規定，認原告主張依前揭規定，作為本件計算相
    當於租金之不當得利之標準，應屬妥適。依此，原告主張被
    告無權占用土地，所受有相當於租金之不當得利，每年價額
    之計算方式為：「地方政府公告當期薪木正產物單價（元）
    ×單位面積正產物收穫量（公斤/公頃）×占用面積（公頃
    ）×年息率1000分之250（0.25）」，尚無不合。依此計算
    ，原告請求被告給付自104年1月起至109年6月止之不當得利
    合計1萬8,282元（計算式：正產物單價3元×單位面積正產
    物收穫量866公斤/公頃×占用面積5.136公頃×年息率0.25
    ÷12×66月＝18,347元，元以下四捨五入），即屬有據；另
    請求被告自109年7月1日起至返還占用之土地之日止，因每
    年度正產物單價略有漲跌，無法特定請求之金額，被告應按
    日給付原告依占用面積51,360平方公尺乘以當年度正產物單
    價乘以正產物收穫量乘以年息千分之250除以365天計算之金
    額，亦有理由，應予准許。
六、綜上所述，原告依民法第767條第1項、第179條規定，請求
    如主文第1至3項所示之聲明，均有理由，應予准許。
七、據上論結，原告之訴為有理由，判決如主文。
中    華    民    國  111    年    1    月    7    日
                  民事第二庭 法  官  翁熒雪
以上正本係照原本作成。
如對本判決上訴，須於判決送達後20日內向本院提出上訴狀。如
委任律師提起上訴者，應一併繳納上訴審裁判費。
中    華    民    國  111    年    1    月    7    日
                                書記官  陳奕希